【裁判字號】    95,上訴,870
【裁判日期】    950621
【裁判案由】    殺人未遂等
【裁判全文】
臺灣高等法院刑事判決                 95年度上訴字第870號
    上  訴  人  臺灣臺北地方法院檢察署檢察官
    被      告  乙○○
    選任辯護人  陳明正律師
                郭承昌律師
上列上訴人因被告殺人未遂等案件，不服臺灣臺北地方法院94年
度訴字第1373號，中華民國95年2月10日第一審判決（起訴案號
：臺灣臺北地方法院檢察署94年度偵字第14774號），提起上訴
，本院判決如下：
    主  文
上訴駁回。
    事  實
一、乙○○於民國（下同）93年年底之某日，在臺北市中山區○
    ○○路○段102號大樓「一片天酒店」頂樓，向年籍不詳自稱
    陳德華、綽號「阿華」之成年男子以新臺幣（下同）7萬元
    代價，購得可擊發子彈，客觀上具有殺傷力之制式90手槍1
    枝及口徑9MM制式子彈10顆（起訴書載為「1桶」），而自斯
    時起即未經許可，持有上開手槍及子彈。迨至94年7月30日5
    時許，乙○○經友人練國雄以電話通知，得知練國雄與吳俊
    義正在臺北市○○區○○路26號聯合酒店前處理債務問題，
    而積欠其100多萬元賭債之甲○○亦在現場，便攜帶上開手
    槍及子彈駕車前往上址，並於到場後坐進甲○○所駕駛之車
    號6D-9959號自用小客車之右前座，向甲○○商討債務，雙
    方遂發生口角爭執，乙○○因而心生不滿，另行基於殺人之
    概括故意，於同日6時許，自所駕駛之車號Z6-6667號自用小
    客車內取出上開已填充子彈之手槍，在臺北市○○區○○路
    27 號前朝甲○○所駕駛之自用小客車射擊，子彈貫穿該車
    駕駛座車門鋼板，致乘坐於駕駛座之甲○○左大腿受傷，吳
    俊義見狀即趨前搶奪槍枝，乙○○復承前殺人之概括故意，
    朝吳俊義身體左、右胸各開1槍，致吳俊義受有兩側胸部槍
    傷；甲○○開車門欲逃離現場時，因腿部中彈受傷無法行走
    而跌倒在地，又遭乙○○近距離開槍射擊其右腰部1槍，致
    甲○○受有橫結腸子彈穿孔之槍傷，甲○○、吳俊義經送醫
    急救後均倖免於死。嗣經民眾報警處理，在現場採獲未擊發
    制式子彈5顆、已擊發彈殼5顆，復於車號6D-9959自用小客
    車之駕駛座車門板內、右前方乘客座椅背內採獲彈頭2顆，
    及自吳俊義左胸部取出彈頭1顆。乙○○於案發後隨即駕車
    離開且丟棄上開手槍，迄未尋獲，逃亡多日後，於94年8月
    14日21時46分許，經警循線在臺中縣太平市○○○路173號
    前拘提到案，因而查悉上情。
二、案經臺北市政府警察局中山分局移請臺灣臺北地方法院檢察
    署檢察官偵查起訴。
    理  由
一、證據能力之說明：
（一）按被告以外之人於審判外之言詞或書面陳述，除法律有規
      定者外，不得作為證據；被告以外之人於偵查中向檢察官
      所為之陳述，除顯有不可信之情況者外，得作為證據；被
      告以外之人於審判外之陳述，雖不符前4條之規定，而經
      當事人於審判程序同意作為證據，法院審酌該言詞陳述或
      書面陳述作成時之情況，認為適當者，亦得作為證據，刑
      事訴訟法第159條第1項、第159條之1第2項、第159條之5
      第1項分別定有明文。
（二）查本案證人甲○○、吳俊義、鄭文哲於警詢、偵查中所為
      之陳述，並無顯有不可信之情況，且被告乙○○及其選任
      辯護人於本院審判程序對證人甲○○、吳俊義、鄭文哲之
      警詢、偵訊所供述之證據能力表示無意見同意作為證據（
      見本院95年4月10日、5月8日準備程序筆錄），本院審酌
      該等筆錄作成時之狀況亦認為適當，依刑事訴訟法第159
      條之1第2項、第159條之5第1項規定，證人甲○○、吳俊
      義、鄭文哲之警詢、偵訊中所為之陳述自有證據能力，合
      先敘明。
二、被告未經許可持有槍彈部分：
（一）上揭被告未經許可持有槍彈之犯罪事實，迭據被告於警詢
      、偵查、原審及本院審理中坦承不諱，核與證人甲○○、
      吳俊義、鄭文哲於警詢及偵查中之證述相符，並有在上開
      槍擊現場遺留之未擊發子彈5顆、已擊發彈頭3顆即在車號
      6D-9959自用小客車之駕駛座車門板內、右前方乘客座椅
      背內採獲之彈頭2顆，與自被害人吳俊義左胸部取出之彈
      頭1顆可資佐證。
（二）上開子彈、彈殼及彈頭經送內政部警政署刑事警察局以性
      能檢驗法、比對顯微鏡比對法鑑定結果，認送鑑子彈5顆
      ，均係口徑9mm之制式子彈，均具殺傷力；送鑑在車號6D-
      9959自用小客車之駕駛座車門板內、右前方乘客座椅背內
      採獲之彈頭2顆，均係已擊發之口徑9mm鉛彈頭，業已磨損
      變形，經檢視欠缺足資比對之紋痕；送鑑自被害人吳俊義
      左胸部取出之彈頭1顆，係已擊發之口徑9mm鉛彈頭；送鑑
      彈殼5顆，均係已擊發之口徑9mm制式彈殼，經以比對顯微
      鏡比對結果，其彈底特徵紋痕均相吻合，認均係由同一槍
      枝所擊發，有該局94年9月28日刑鑑字第0940117511 號槍
      彈鑑定書1份及現場照片54張在卷可稽（見偵查卷二第79
      頁；同見偵查卷一第74頁至第100頁），依罪疑唯輕之刑
      事訴訟法原則，堪認被告至少持有10顆制式口徑9厘米之
      子彈。至於被告所持以擊發上開子彈之槍枝雖未扣案，致
      無從認定該槍枝之型式，然被告於案發當時持槍朝停放在
      現場之車號6D-9959自用小客車射擊，子彈貫穿厚實之汽
      車鋼板，致乘坐於駕駛座之被害人甲○○左大腿中槍，其
      後以該槍擊發之子彈復分別使被害人甲○○之右腰部及被
      害人吳俊義之兩側胸部受有槍擊傷，業經被害人甲○○、
      吳俊義指述綦詳，並有前開現場照片及甲○○馬偕紀念醫
      院甲種及乙種診斷證明書、吳俊義台大醫院出院病歷摘要
      、診斷證明書各1份在卷可考（分見同前偵查卷一第143頁
      、第71頁、第72頁至第73頁；同前偵查卷二第71頁），則
      被告所持有之槍彈均可擊發且具有殺傷力甚明。且送鑑之
      彈殼5顆，因彈殼外緣及彈底部分，均無膨脹情形，顯示
      該槍枝彈室及槍機部位與口徑9mm制式子彈密合程度良好
      ，且撞針孔及彈底紋痕之再現性良好，故研判擊發上開彈
      殼之槍枝，應為制式槍枝或具相當規模之槍枝製造工廠製
      造適合口徑9mm制式子彈使用之槍枝等情，有該局94年9月
      12日刑鑑字第0940128768號函附卷可查（見同前偵查卷二
      第64頁），益徵被告所持以槍擊之槍枝，應係制式手槍無
      訛。
（三）綜上，此部分事證已臻明確，被告未經許可持有上開槍彈
      之犯行，洵堪認定。
三、被告殺人未遂部分：
（一）被告於前揭時地因債務糾紛，即持上開手槍朝證人甲○○
      駕駛之車輛射擊，證人吳俊義見狀隨即前往攔阻並欲搶下
      槍枝，反遭被告以上開手槍朝吳俊義之左、右胸各射擊1
      槍，嗣證人甲○○欲逃離時，再遭被告近距離持槍射擊其
      腰部1槍之情節，除據被告於警詢、偵查、原審及本院審
      理中坦承不諱外，復據證人甲○○、吳俊義於警詢及偵查
      中指述歷歷，目擊證人鄭文哲亦證稱被告持上開槍彈射擊
      甲○○、吳俊義等語明確，並有偵查卷附前揭現場照片可
      稽，而證人甲○○因而受有腹部槍傷併肝臟裂傷膽囊破裂
      小大腸胃穿孔、橫結腸子彈穿孔之傷害，證人吳俊義左、
      右胸部則各受有槍彈傷，經及時送醫始倖免於死，亦有上
      開馬偕紀念醫院診斷證明書、台大醫院診斷證明書、出院
      病歷摘要各1份為憑。
（二）至被告於本院審理時辯稱：伊不是要開槍殺他們，是他們
      一見面就打伊，打到伊氣憤不過且支持不住才持槍，且是
      他們打電話威脅要找伊家人麻煩，伊並沒有殺死他們的意
      思云云，惟查，本件案發當時係被告先持槍朝證人甲○○
      所駕駛之自用小客車射擊，子彈貫穿該車駕駛座車門鋼板
      ，致乘坐於駕駛座之證人甲○○左大腿受傷，證人吳俊義
      見狀後方趨前欲搶奪被告之槍枝，被告隨即朝證人吳俊義
      身體左、右胸各開1槍，致證人吳俊義受有兩側胸部槍傷
      ，另證人甲○○開車門欲逃離現場時，因腿部中彈受傷無
      法行走而跌倒在地，又遭被告近距離開槍射擊其右腰部1
      槍，致證人甲○○受有橫結腸子彈穿孔之槍傷等情，業據
      證人甲○○、吳俊義、鄭文哲證述明確。又槍枝威力強大
      ，可輕易取人性命，以被告之年齡及智識程度應知之甚詳
      ，審究被告下手、經過情形及其犯案動機，與證人受傷部
      位、傷勢，且被告供承持槍近距離槍擊證人等情，足認被
      告行兇當時有殺人故意，故被告上開辯解，委無可採。
（三）綜上，被告主觀上有殺人故意，客觀上並已著手於殺人行
      為之實施，故其自白持槍射殺告訴人，核與事實相符，應
      足採信。是被告持上開槍、彈殺人未遂之犯行，事證明確
      ，亦堪認定。
四、按槍砲彈藥刀械管制條例所規定之持有行為，其持有之繼續
    ，為行為之繼續，而非狀態之繼續；亦即一經持有該條例所
    規定之槍砲、彈藥或刀械，其犯罪即已成立，但其完結須繼
    續至持有行為終了時為止（最高法院90年度臺非字第21號判
    決參照）。查槍砲彈藥刀械管制條例業於94年1月26日修正
    公布，並自94年1月28日生效，然被告乙○○之犯行迄至94
    年7月30日完成，自應適用修正後之槍砲彈藥刀械管制條例
    規定加以處罰，要無新舊法比較適用之問題，合先敘明。次
    按未經許可持有槍枝、子彈，其持有之繼續，為行為之繼續
    ，亦即一經持有該槍彈，罪即成立，至其持有行為終了時，
    均論為一罪，不得割裂，若以之犯他罪，兩罪間之關係如何
    ，端視開始持有之原因為斷，如早已非法持有槍、彈，後另
    起意犯罪，應以數罪併罰論處。必因意圖犯某罪而持有槍、
    彈之後，果以之犯該罪，兩罪間始有牽連犯之適用（最高法
    院93年度台上字第187號判決參照）。核被告所為，係犯槍
    砲彈藥刀械管制條例第7條第4項之未經許可持有手槍罪、同
    條例第12條第4項之未經許可持有子彈罪、刑法第271條第2
    項、第1項之殺人未遂罪。被告同時持有制式子彈10顆，僅
    侵害一法益，屬單純一罪。至於其所自白持有子彈1桶，除
    被告自白以外，查無其他證據足以證明其數量、殺傷力，仍
    僅認為共有子彈10顆。又被告以一行為同時觸犯槍砲彈藥刀
    械管制條例第7條第4項未經許可持有手槍罪及第12條第4項
    之未經許可持有子彈罪，為想像競合犯，應依刑法第55條規
    定，從較重之未經許可持有手槍罪處斷。而被告先後持槍射
    擊甲○○、吳俊義之殺人未遂犯行，時間緊接，犯罪構成要
    件相同，顯係基於概括犯意反覆為之，為連續犯，依法應論
    以一罪，除法定刑為死刑、無期徒刑部分不得加重外，並加
    重其刑。再被告已著手於上開殺人行為之實行而不遂，為未
    遂犯，應依刑法第26條前段規定減輕其刑，並依刑法第71條
    第1項規定先加後減之。其所犯未經許可持有手槍罪及殺人
    未遂罪間，犯意各別，行為互殊，且被告乙○○初持有上開
    槍彈時，並無殺人犯意，係嗣後另行起意持槍殺人，依首揭
    最高法院判決意旨，上開二罪自應分論併罰。
五、原審以被告罪證明確，適用刑事訴訟法第299條第1項前段，
    槍砲彈藥刀械管制條例第7條第4項、第12條第4項，刑法第
    11 條前段、第56條、第26條前段、第271條第1項、第2項、
    第55條、第51條第5款、第42條第2項、第38條第1項第1款，
    罰金罰鍰提高標準條例第2條，現行法規所定貨幣單位折算
    新臺幣條例第2條，審酌被告持有具殺傷力之槍彈，僅因債
    務糾紛，竟攜帶槍彈前往談判，復持槍近距離連續朝被害人
    身體射擊之犯罪動機、手段、具殺傷力槍枝係高度危險之管
    制物品，被告之行為對於社會秩序、被害人身體所生危害甚
    鉅，且案發後未交代槍枝下落，惟犯後坦承犯行，非無悔意
    ，態度尚佳等一切情狀，就被告未經許可持有手槍部分，量
    處有期徒5年2月，併科罰金新臺幣10萬元；就被告連續殺人
    未遂部分，量處有期徒刑5年6月，並定其應執行有期徒刑8
    年，就所處罰金部分，諭知易服勞役之折算標準。復敘明制
    式子彈5顆為違禁物，依刑法第38條第1項宣告沒收，至手槍
    1 枝則係被告持有並供其殺人未遂犯行所用之違禁物，雖被
    告供稱業已丟棄，然無證據證明已滅失，亦應依刑法第38條
    第1項第1款宣告沒收；另於現場採獲之已擊發彈殼5顆及自
    車號6D-9959自用小客車之駕駛座車門板內、右前方乘客座
    椅背內採獲之彈頭2顆、自證人吳俊義左胸部取出之彈頭1顆
    ，均係被告業已擊發所餘之物，已不具子彈之外型及功能，
    均不具殺傷力，而失其違禁物之性質，故不予為沒收之諭知
    。其認事、用法均無不合，量刑亦屬適當，檢察官上訴意旨
    主張被告不願供出作案槍枝之真正去向，且未與被害人達成
    和解，指摘原判決有量刑過輕之不當，為無理由，應予駁回
    。
據上論斷，應依刑事訴訟法第368條，判決如主文。
本案經檢察官邱美育到庭執行職務。
中    華    民    國    95    年    6     月    21    日
                  刑事第八庭審判長法  官  鄭文肅
                                  法  官  江國華
                                  法  官  楊炳禎
以上正本證明與原本無異。
如不服本判決，應於收受送達後10日內向本院提出上訴書狀，其
未敘述上訴之理由者並得於提起上訴後10日內向本院補提理由書
（均須按他造當事人之人數附繕本）。
                                  書記官  廖素花
中    華    民    國    95    年    6     月    21    日
附錄：本案論罪科刑法條全文
槍砲彈藥刀械管制條例第7條第4項、第12條第4項
槍砲彈藥刀械管制條例第7條
未經許可，製造、販賣或運輸火砲、肩射武器、機關槍、衝鋒槍
、卡柄槍、自動步槍、普通步槍、馬槍、手槍或各類砲彈、炸彈
、爆裂物者，處死刑、無期徒刑或7年以上有期徒刑；處徒刑者
，併科新台幣3千萬元以下罰金。
未經許可，轉讓、出租或出借前項所列槍砲、彈藥者，處無期徒
刑或 5 年以上有期徒刑，併科新台幣 1 千萬元以下罰金。
意圖供自己或他人犯罪之用，而犯前二項之罪者，處死刑或無期
徒刑；處徒刑者，併科新台幣 5 千萬元以下罰金。
未經許可，持有、寄藏或意圖販賣而陳列第 1 項所列槍砲、彈藥
者，處 5 年以上有期徒刑，併科新台幣 1 千萬元以下罰金。
第 1 項至第 3 項之未遂犯罰之。
槍砲彈藥刀械管制條例第12條
未經許可，製造、販賣或運輸子彈者，處 1 年以上 7 年以下有
期徒刑，併科新台幣 500 萬元以下罰金。
未經許可，轉讓、出租或出借子彈者，處 6 月以上 5 年以下有
期徒刑，併科新台幣 300 萬元以下罰金。
意圖供自己或他人犯罪之用，而犯前二項之罪者，處 3 年以上
10 年以下有期徒刑，併科新台幣 700 萬元以下罰金。
未經許可，持有、寄藏或意圖販賣而陳列子彈者，處 5 年以下有
期徒刑，併科新台幣 300 萬元以下罰金。
第 1 項至第 3 項之未遂犯罰之。
刑法第271條
殺人者，處死刑、無期徒刑或 10 年以上有期徒刑。
前項之未遂犯罰之。
預備犯第 1 項之罪者，處 2 年以下有期徒刑。


司法院資訊處製作；財團法人民間司法改革基金會備份。
